【裁判字號】    95,台上,506
【裁判日期】    950323
【裁判案由】    損害賠償
【裁判全文】
最高法院民事判決              九十五年度台上字第五○六號
    上  訴  人  甲○○○
    訴訟代理人  廖 穎 愷律師
    被 上訴 人  達莊建業股份有限公司
    法定代理人  丙 ○ ○
    被 上訴 人  欣漢營造股份有限公司
    法定代理人  丁 ○ ○
    上  訴  人  乙 ○ ○
    訴訟代理人  張睿文律師
    複 代理 人  吳忠德律師
上列當事人間請求損害賠償事件，上訴人對於中華民國九十三年
四月六日台灣高等法院第二審判決（九十一年度上字第二○八號
），各自提起上訴，本院判決如下：
    主  文
原判決關於駁回上訴人甲○○○請求被上訴人達莊建業股份有限
公司給付新台幣一百五十萬七千零四十一元本息之訴暨該訴訟費
用部分廢棄，發回台灣高等法院。
上訴人甲○○○其他上訴及上訴人乙○○之上訴均駁回。
第三審訴訟費用關於駁回上訴部分，由上訴人甲○○○、乙○○
各自負擔。
    理  由
本件上訴人甲○○○起訴主張：民國八十八年八月間，伊所有坐
落台北市○○○路○段二巷十八號房屋（下稱系爭房屋）之鄰房
即十六號房屋，欲拆除興建大樓。該拆除及改建大樓工程（下稱
系爭工程）係由被上訴人達莊建業股份有限公司（下稱達莊公司
）起造、對造上訴人乙○○設計、監造、被上訴人欣漢營造股份
有限公司（下稱欣漢公司）承造。因施工不當，且未及時採取適
當防範措施，致系爭房屋發生傾斜、下陷、龜裂、漏水及結構受
損等損害。爰依侵權行為法律關係及建築法規定，求為命對造上
訴人乙○○及被上訴人連帶給付新台幣（下同）五百萬元及自訴
狀繕本送達翌日起加計法定遲延利息之判決（第一審判決命達莊
公司、乙○○、欣漢公司連帶給付甲○○○一百五十萬七千零四
十一元本息，駁回甲○○○其餘部分之請求。原審將第一審命達
莊公司給付部分廢棄，改判駁回甲○○○此部分之訴；並駁回甲
○○○及乙○○、欣漢公司之上訴。欣漢公司未聲明不服，已告
確定）。
被上訴人達莊公司係以：系爭房屋因原有地基土質疏鬆而導致流
失或地基掏空，在系爭工程動工前已嚴重傾斜，與該工程之施作
無關。況伊為系爭工程之定作人，於定作或指示上均無過失，依
法亦不負賠償責任。縱系爭房屋確因系爭工程之施作受有損害，
甲○○○請求賠償五百萬元，仍屬過高等語置辯。
上訴人乙○○則以：伊僅負責設計、監造，不負施工責任，系爭
房屋因施工造成之損害與伊無關等語，資為抗辯。
原審以：甲○○○主張因系爭工程之施作致系爭房屋受有傾斜、
下陷、龜裂、漏水及結構受損等損害，有照片、協調會記錄、估
價單、建築藍圖及台北市土木技師公會（下稱台北技師公會）、
中華民國建築技術學會（下稱建築技術學會）、大誠工程顧問有
限公司（下稱大誠公司）、中原大學防災救災科技中心（下稱中
原科技中心）之鑑定報告可稽，參酌系爭房屋與系爭工程所拆除
之房屋本屬相連，附近又無他項工程進行之情事，堪認系爭房屋
之受損與系爭工程施作間有相當因果關係。查被上訴人即系爭工
程之定作人達莊公司既否認於定作或指示有過失，甲○○○亦未
舉證證明身為起造人之達莊公司就系爭工程之定作或指示有何過
失行為，其請求達莊公司負賠償責任，依民法第一百八十九條規
定固非有據，惟系爭房屋係因系爭工程之施工不當，且未及時採
取適當防範措施致受有損害，則為系爭工程之設計兼監造人之乙
○○自應與承攬人欣漢公司負連帶侵權行為責任。甲○○○請求
乙○○、欣漢公司連帶賠償其所受損害，為有理由。該房屋所受
之損害，經不同鑑定機關鑑定之結果各異，其中台北技師公會僅
就系爭房屋外觀、垂直度、水準、室內外牆、柱、樑、樓板等結
構物，現階段結構性或非結構性裂縫裂紋為鑑定，未就損壞狀況
為全面鑑定，其鑑定尚不足採信。而中原科技中心係就系爭房屋
有無地基、地基基角是否完整、是否因隔鄰新建工程所造成之損
害，以及有無修復可能並其費用為鑑定，仍未就損壞狀況為全面
之鑑定，且關於基腳編號F8為不存在之鑑定，亦有背情理，自無
足採。至於建築技術學會已就系爭房屋因施工損害部分、受損狀
況為全面觀察鑑定，再依損害及瑕疵之程度，確定其損壞及應修
復之項目，故其鑑定，較為可採。其鑑定系爭房屋損害之修補費
用為一百五十萬七千零四十一元，雖與台北技師公會、中原科技
中心鑑定之六十七萬六千一百八十七元、五百七十一萬二千八百
三十八元有異，但台北技師公會及中原科技中心之鑑定報告，均
未詳細列舉系爭房屋之全部瑕疵，其計算修復費用所記載修復內
容，與鑑定之結果，原難相一致。而建築技術學會之鑑定報告，
除列舉應予修復之瑕疵及各項修復之費用外，就非工程性之補償
即租金部分，並依房屋單價、土地現值、公告房地現值計算其月
租金單價及預估其搬遷費用，是其「修復費用估算表」所列之全
部修復金額，應堪採信。從而，甲○○○請求乙○○及欣漢公司
連帶賠償其所受損害，於一百五十萬七千零四十一元及自八十九
年十一月十六日起（訴狀繕本送達翌日）加計法定遲延利息之範
圍內，為有理由。逾此部分包括其對達莊公司之全部請求，均屬
無理。因予維持第一審所為乙○○、欣漢公司應連帶給付部分之
判決，駁回乙○○、欣漢公司該部分之上訴。並廢棄第一審命達
莊公司給付部分之判決，駁回甲○○○此部分之訴及其對達莊公
司、乙○○、欣漢公司之上訴。
關於廢棄發回部分（即甲○○○請求達莊公司連帶賠償一百五十
萬七千零四十一元本息部分）：
按土地所有人開掘土地或為建築時，不得因此使鄰地之地基動搖
或發生危險，或使鄰地之工作物受有損害，民法第七百九十四條
定有明文，此係保護他人維持社會公共利益之規定，定作人違反
此項規定者，應推定其於定作或指示有過失。原審既認定被上訴
人達莊公司為系爭工程之定作人，而相鄰之系爭房屋及地基乃因
系爭工程之施作致受有損害，依上說明，自應由起造人即身為定
作人之達莊公司就其定作或指示並無過失之有利事實，負舉證之
責。原審不察，竟以上訴人甲○○○應先舉證證明起造人達莊公
司之定作或指示有過失，而倒置舉證責任之分配原則。並以甲○
○○未舉證證明，為其不利之認定，即有違誤。倘達莊公司就系
爭工程之定作或指示未為無過失之「反證」，依前述推定過失之
規定，甲○○○請求達莊公司應與設計監造人乙○○、承攬人欣
漢公司就所受之損害一百五十萬七千零四十一元本息負共同侵權
行為之連帶賠償責任，是否為無理由？非無斟酌之餘地。甲○○
○上訴意旨，指摘原判決關此部分為不當，聲明廢棄，非無理由
。
關於駁回甲○○○其餘上訴及乙○○之上訴部分（即甲○○○請
求乙○○、欣漢公司再連帶給付三百四十九萬二千九百五十九元
本息、請求達莊公司給付超過上述一百五十萬七千零四十一元本
息，及乙○○請求廢棄原審對其不利判決部分）：
原審就甲○○○所受損害，經審酌結果，認設計監造人乙○○、
承造人欣漢公司應負侵權行為之連帶賠償責任，並依鑑定結果認
甲○○○請求之賠償於一百五十萬七千零四十一元本息範圍內為
有理由，逾此範圍之請求，為無理由。乙○○所為其不應負責之
辯解為無足採，因而分別為不利於甲○○○及乙○○之判決，經
核於法均無違誤。甲○○○、乙○○上訴意旨各就上開不利於己
部分，指摘原判決不當，求予廢棄，非有理由。
據上論結，本件上訴人甲○○○之上訴為一部有理由、一部無理
由，上訴人乙○○之上訴為無理由。依民事訴訟法第四百七十七
條第一項、第四百七十八條第二項、第四百八十一條、第四百四
十九條第一項、第七十八條，判決如主文。
中    華    民    國  九十五  年    三    月  二十三  日
                      最高法院民事第四庭
                          審判長法官  蘇  茂  秋
                                法官  蘇  達  志
                                法官  陳  碧  玉
                                法官  王  仁  貴
                                法官  劉  靜  嫻
      本件正本證明與原本無異
                                      書  記  官
中    華    民    國  九十五  年    四    月    三    日
                                                Ａ


司法院資訊處製作；財團法人民間司法改革基金會備份。
